臺灣臺南地方法院民事判決　九十一年度訴字第一三○九號
　　原　　　告　　丙○○
　　訴訟代理人　　乙○○
　　原　　　告　　戊○○○
　　被　　　告　　甲○○
　　兼訴訟代理人　丁○○○
右當事人間請求給付借款事件，本院判決如左：
    主    文
被告應連帶給付原告丙○○新台幣柒拾伍萬貳仟元及自民國九十一年三月九日起至清
償日止，按週年利率百分之十二計算之利息，並按週年利率百分之十二計算之違約金
。
被告應連帶給付原告戊○○○新台幣壹拾捌萬捌仟元及自民國九十一年三月九日起至
清償日止，按週年利率百分之十二計算之利息，並按週年利率百分之十二計算之違約
金。
原告其餘之訴駁回。
訴訟費用由被告連帶負擔十分之九，餘由原告負擔。
    事　　實
甲、原告方面
一、聲明：求為判決
  （一）被告應連帶給付原告丙○○新台幣（下同）八十萬元及自民國（下同）九十
  　　　一年三月九日起至清償日止，按年息百分之二十計算之利息，並自九十一年
　　　  三月九日起至清償日止，以每百元每日壹角計算之違約金。
　（二）被告應連帶給付原告戊○○○二十萬元及自九十一年三月九日起至清償日止
　　　　，按年息百分之二十計算之利息，並自九十一年三月九日起至清償日止，以
　　　　每百元每日壹角計算之違約金。
二、陳述：
  （一）被告丁○○○邀同被告甲○○為連帶保證人，於八十七年一月八日分別向原
        告丙○○借款八十萬元，向原告戊○○○借款二十萬元，約定利息均按月利
        二分計算（即一百萬元每月利息二萬元），被告為供系爭借款之擔保，提供
        台南縣白河鎮○○段一五○二｜一七、一五○八｜四、一五○九、一五二二
        ｜一七、一八九七地號基地及其上建物建號一七六號，門牌：台南縣白河鎮
        ○○街二三號木造平房及建號四六八號，門牌：台南縣白河鎮○○街一五六
        巷二號加強磚造三層樓房等，登記設定抵押權予原告，並於抵押權設定契約
        書中約定八十八年一月二日，違約金按每百元每日壹角計算。詎被告屆清償
        期不為清償，且自九十一年三月九日起即不繳息，屢催不理。
　（二）二張借據分別記載扣除三個月利息交付本金，是經被告丁○○○同意，先預
　　　　付三個月利息之故。
三、證據：
　　提出借據二張、土地建物抵押權設定契約書一份（以上均影本）為證。
乙、被告方面
一、聲明：求為判決駁回原告之訴。
二、陳述：
　（一）被告丁○○○確有向原告二人借款共一百萬元，以被告甲○○為連帶保證人
　　　　，並書立借據，提供土地建物設定抵押權。當初約定沒說何時要清償本金，
　　　　若被告有繳利息，就可以一直借，不用還本金。
　（二）借款當時有同意預付三個月利息，自交付之本金中扣除。
　（三）原來的利息、違約金約定過高，伊無力支付利息，有要求降為月息一分，至
　　　　違約金，若有能力會酌給。
　　理　　由
一、本件原告起訴主張被告丁○○○於八十七年一月二日以被告甲○○為連帶保證人
    ，分別向原告丙○○借款八十萬元，向原告戊○○○借款二十萬元，均約定利息
    以月息二分計算，並由被告提供台南縣白河鎮○○段一五○二之一七、一五○八
    之四、一五○九、一五二二之一七、一八九七地號基地及其上建物建號一七六號
    ，門牌：台南縣白河鎮○○街二三號木造平房及建號四六八號，門牌：台南縣白
    河鎮○○街一五六巷二號加強磚造三層樓房等不動產，供系爭債權之擔保，登記
    設定抵押權，於抵押權設定契約書中約定清償期為八十八年一月二日，違約金以
    每百元每日一角計算，詎被告屆清償期未清償，並自九十一年三月九日起即未再
    繳息等語；被告則以清償期未屆至，約定利息有調降及違約金過高等語資為抗辯
    。
二、原告主張其於八十七年一月二日分別借款八十萬元、二十萬元予被告，雙方並約
    定利率為月息二分（即年息百分之二十四），違約金以每百元每日一角計算，業
    據提出借據二張、土地建物抵押權設定契約書一份為證；被告就自原告收受借款
    七十五萬二千元、一十八萬八千元，及利息、違約金僅清償至九十一年三月九日
    不爭執，惟以前情置辯，則本件兩造之爭執厥為兩造借貸之本金若干、清償期何
    時、約定利息是否已合意調降及違約金是否過高。
三、按「債權人除前條限定之利息（即法定最高利率之限制）外，不得以折扣或其他
    方法巧取利益」，民法第二百零六條定有明文，次參酌最高法院二十九年上字第
    一三○六號判例所示見解，自貸與金額中預扣利息，該部分既未實際交付借用人
    ，不能認為貸與之本金額之一部分，則利息先扣之消費借貸，其貸與之本金額應
    以利息預扣後實際交付借用人之金額為準（最高法院六十三年度第六次民庭庭推
    總會決議）。本件原告主張被告分別向原告借款八十萬元、二十萬元，惟原告自
    承被告係分別預付三個月依約定利率計算之利息，即實際交付借款數額為七十五
    萬二千元一十八萬八千元，核與所提出之借據二紙，分別記載向原告丙○○借貸
    金額八十萬元，扣除利息，實付七十五萬二千元，向原告戊○○○借貸金額二十
    萬元，扣徐利息三個月及介紹費用三萬六千元，實付一十五萬二千元等語相符，
    則原告丙○○實付被告之借款數額為七十五萬二千元，原告戊○○○實付被告之
    借款，除依借據所載應由被告負擔之介紹費三萬六千元外，應為一十八萬八千元
    ，原告雖主張上開相當三個月利息之差額，係被告預付之利息，亦為被告所是認
    ，惟該差額四萬八千元及一萬二千元既未實際交付借用人即被告丁○○○，不能
    認為是貸與本金之一部，不問是預扣利息或預付利息，均屬違反民法二百零六條
    巧取利益禁止原則，既未實際交付，自不生民法第四百七十八條規定之金錢消費
    借貸之法律關係，則原告得請求被告償還之借貸本金僅實付之七十五萬二千元及
    一十八萬八千元，逾此部分所請求之本金，認無理由。
四、復查，據原告提出之土地建物抵押權設定契約書，已記載清償期為八十八年一月
    二日，該契約書義務人兼債務人列被告二人，並有渠二人之印文，核與被告自認
    曾提供抵押不動產為系爭債務供擔保，曾去代書那裡辦抵押等語相符，被告既未
    爭執該抵押權設定契約書之真正，堪信原告主張本件約定清償期為八十八年一月
    二日為真實，被告於屆清償期未清償借款，嗣又未繼續支付利息，則原告主張被
    告應自九十一年三月九日起給付遲延利息及違約金，尚屬有據。
五、按「約定利率超過週年百分之二十者，債權人對於超過部分之利息，無請求權」
    ，民法第二百零五條定有明文，本件原告聲請請求被告連帶給付之遲延利息，固
    未超過法定最高利率之限制，惟被告抗辯於無力給付月息二分之約定利息後，曾
    要求原告將利息降為月息一分（即一百萬元月息一萬元，即年息百分之十二），
    對照本院九十一年七月二十九日言詞辯論，原告訴訟代理人乙○○經本院詢問「
    是否有降息為一分」時，自認「去年底有降為一分」，並參酌原告戊○○○於該
    期日亦陳述：「那時有說一年還本金，後來說要降利息為一分」，認兩造於九十
    年底曾合意將約定利息降為月息一分，即週年利率百分之十二，被告此部分抗辯
    認有理由，從而原告請求之遲延利息，逾週年利率百分之十二部分即無所據，自
    難准許。
六、按當事人得約定債務人不履行債務時，應支付違約金，民法第二百五十條第一項
    定有明文，是違約金契約係在確保債務之履行，如債務履行，債務人即可免給付
    義務。而利息係原本債權之收益，依原本數額及債權人不能使用原本之期間，按
    一定比率計算之金錢或其他代替物，是利息係基於原本所生之收益，於每經過一
    定期間，債權人即得按期具體請求債務人履行給付利息之債務，與債務人履行債
    務與否無涉，從而違約金與利息無論在性質及目的均迥不相同，現行民法對於過
    高之違約金及超過之約定利率之效力亦有不同規定，認違約金與遲延利息合計縱
    超過法定最高利率，亦不得認債權人對超過部分無請求權。至約定之違約金額過
    高者，法院得依民法第二百五十二條減至相當之數額，即得由法院依職權予以酌
    減，而是否相當，自以一般客觀事實、社會經濟狀況及債務人若能如期履行債務
    ，債權人可得享受之一切利益為酌定之標準（四十九年台上字第八○七號、七十
    九年台上字第一六一二號判例意旨參照）。本件兩造於抵押權設定契約書內約定
    之違約金以每百元每日一角計算，準此，每月累計之違約金即高達二萬八千二百
    元，相當於年息百分之三十六，而兩造於八十七年一月八日借款時，約定之利率
    為月息二分（即年息百分之二十四），被告自斯時起已持續依兩造約定之借款數
    額即一百萬元及約定利率支付利息至九十一年間，為雙方所是認，則原告在過去
    四年間，所收取之利息均超過法定最高利率甚多，原告復自承借款來源係自有積
    蓄，被告則陳述，因生意失敗始無力清償借款、利息及違約金，又原告丙○○年
    僅三十五歲，任職新竹科學園區電腦工程師，原告戊○○○係家庭主婦，配偶為
    傢俱商，原告戊○○○猶能以名下不動產貸款供其子週轉，均據陳述在卷，審酌
    本件原告已收取四年之高額利息、兩造資力、經濟狀況及現階段社會景況，本院
    認原告以雙方約定之每百元每日一角計算，請求之違約金額確屬過高，認酌減至
    以週年利率百分之十二計算，較符合公平原則，從而，原告在此範圍內請求之違
    約金，要屬有理，逾此數額之請求，尚難准許。
七、綜上，原告依消費借貸之法律關係，請求被告應分別連帶給付借款七十五萬二千
    元、一十八萬八千元，及自九十一年三月九日起至清償日止，按週年利率百分之
    十二計算之遲延利息，並按週年利率百分之十二計算之違約金，為有理由，應予
    准許，逾此部分之請求，為無理由，應予駁回。
八、結論：本件原告之訴為一部有理由，一部無理由，依民事訴訟法第七十九條但書
    、第八十五條第一項前段、第二項，判決如主文。
中　　　華　　　民　　　國　　九十一　　年　　　九　　　月　　　十六　　日
                                臺灣臺南地方法院民事第三庭
~B法　　　官　林逸梅
右為正本係照原本作成
如對本判決上訴，須於判決送達後廿日內向本院提出上訴狀
中　　　華　　　民　　　國　　九十一　　年　　　九　　　月　　　十六　　日
~B法院書記官　魏芝雯
